臺灣高等法院刑事判決　　　　　　　　　　　　　九十三年度上更(二)字第九六號
　　上　訴　人　臺灣臺北地方法院檢察署檢察官
　　被　　　告　丁○○
右上訴人因被告違反稅捐稽徵法等案件，不服臺灣臺北地方法院八十六年度訴字第一
五七七號，中華民國八十六年八月二十九日第一審判決（起訴案號：臺灣臺北地方法
院檢察署八十五年度偵字第二三五三八號）提起上訴，本院判決如左：
    主  文
上訴駁回。
    理  由
一、公訴意旨略以：被告丁○○係台北市○○街二○○巷一號肇基工程鑽探試驗有限
    公司（下稱肇基公司）負責人，明知該公司八十年間所僱工人乙○○做零工，每
    日工資新台幣（下同）一千元，約工作十日領取工資一萬元，竟虛報乙○○八十
    年在該公司工作領取薪資三十萬元，並以此不實事項登載於業務上所作成之扣繳
    憑單，持向稅捐稽徵機關報稅，以此不正當方法逃漏稅捐，足生損害於乙○○，
    因認被告涉違反稅捐稽徵法第四十一條、刑法第二百十六條、第二百十五條之罪
    嫌。
二、訊據被告丁○○堅決否認有何違反稅捐稽徵法第四十一條、刑法第二百十六條、
    第二百十五條之犯行，辯稱：乙○○確有於八十年間，在其經營之肇基公司基隆
    市某工地做工，全年計領取工資三十萬元，並在薪資清冊上蓋印章或按捺指印領
    取各該薪資，且該公司之扣繳憑單，均係按實填載，並持向稅捐稽徵機關申報營
    利事業所得，並未逃漏營利事業所得稅等語。
三、公訴人認被告盧鍚驍涉犯前揭犯行，無非係以告訴人乙○○之指述及告訴人之扣
    繳憑單為其主要論據。
四、按「犯罪事實應依證據認定之，無證據不得認定犯罪事實」；又「不能證明被告
    犯罪或其行為不罰者，應諭知無罪之判決」，刑事訴訟法第一百五十四條第二項
    、第三百零一條第一項分別定有明文。又按「事實之認定，應憑證據，如未能發
    現相當證據，或證據不足以證明，自不能以推測或擬制之方法，以為裁判基礎」
    ；另「認定不利於被告之事實，須依積極證據，茍積極證據不足為不利於被告事
    實之認定時，即應為有利於被告之認定，更不必有何有利之證據。而此所謂之證
    據，須確能為被告有罪之證明，而無瑕疵可指者，始足當之，其為訴訟上之證明
    ，則須至任何之一般人均認其為真正，而無所懷疑之程度，最高法院四十年台上
    字第八六號、三十年上字第八一六號、六十九年台上字第四九一三號、七十六年
    台上字第四九八六號著有判例。經查：
  (一)、關於告訴人乙○○確實為肇基公司所僱請之工人，迭據告訴人乙○○於檢察官
      偵查及本院上訴審囑託台灣花蓮地方法院訊問乙○○時陳述綦詳（見偵查卷第
      二頁、第二十六頁、第三十頁、第三十一頁、第五十一頁、第六十八頁，本院
      上訴審卷第七十四頁及反面、第一一一頁反面、第一一二頁花蓮地院訊問筆錄
      ），並有肇基公司所製作之扣繳憑單影本乙份在卷可稽（見偵查卷第三頁）。
      而乙○○於八十年度，曾在宏積工程有限公司及昆慶工程有限公司工作，各領
      取工資二十二萬八千元及二十萬六千元，亦有財政部台彎省北區國稅局羅東稽
      徵所八十六年十一月二十二日北區國稅羅東徵密第八六０八一七五六號函及函
      附之核定通知書、乙○○綜合所得稅結算申報書各乙份在卷可按（見本院上訴
      審卷第二十四頁至第二十六頁）。
  (二)、證人丙○○於本院更二審訊問時稱：「八十年間就認識戊○○，我們是肇基公
      司的同事，當時我擔任現場主任與監工。戊○○是我的上司，他是副理。同一
      時期乙○○是臨時點工，並不是正式的員工，臨時點工是做雜工，按點的日數
      來計算，每個月領薪水，計算共工作幾日付薪水。乙○○，任何人都可以管他
      。」等語（見本院更二審卷第四三頁）。足徵乙○○確實有在肇基公司任職。
      又告訴人於八十五年十月二十一日提出告訴時雖陳稱：八十年度未在被告工地
      工作，惟嗣於八十六年三月二十四日，則另以書面表示：「本人乙○○與肇基
      公司於民國八十年之臨時工資，純屬誤會，本人願意撤回告訴」。於八十六年
      四月二十六日偵查中則又改稱：只有打零工，不超過十天，一天一千元。又於
      當天另以書面改稱：曾在肇基公司基隆八堵工地做過雜工，並領六次工資約二
      萬元及二十八萬元，並提出簽收單一紙（見偵查卷第二頁、第四七頁、第五一
      頁至第五三頁）。故告訴人是否曾在肇基公司工作？或告訴人不知所工作地方
      為肇基公司之工地？或曾在該公司工作但所領工資未達三十萬元？或曾領受三
      十萬元工資，但告訴人已遺忘？均有可能性，是依告訴人前後不一供詞，及其
      所提出曾領取三十萬元之薪資所得之扣繳憑單，尚不足以證明被告確有前開公
      訴人所指之犯行。
  (三)、又被告所辯：告訴人乙○○確曾於八十年間，在肇基公司工地工作，且領受三
      十萬元工資乙節，業據證人即肇基公司之副理戊○○、出納甲○○於原審、本
      院結證（見原審卷第二十五頁至第二十七頁、第四十七頁反面至第四十九頁、
      本院卷第四十四頁至第四十八頁），並有被告所提之肇基公司電腦存檔紀錄上
      記載告訴人曾領受三十萬元工資及告訴人七十五年核發之國民
      可稽，足信被告所辯不虛。
  (四)、證人戊○○於本院更二審訊問時稱：「八十年間，連文成是我們肇基公司的工
      地主任，我是副理。我有拿乙○○的
      資表上面的名字、
      小包，我們根據實際的進度發放工程款，小包大部分由我們工地主任在現場管
      理，董事長、經理很少去工地，不會去管理工人。」等語（見本院卷第四十五
      頁至四十六頁）；證人甲○○於本院更二審訊問時稱：「工地發放工人薪資的
      流程是，戊○○他會把工資表拿回來，工資表上面都已填寫好，我拿到工資表
      會看一下是否填寫完整。工資表上面是何人填寫，要看筆跡而定，我負責製表
      ，簽名蓋章是工人自己簽名蓋章的。發放工資，原則上是每月五日發放，發放
      時，戊○○工地主任會帶去工地發放。董事長、經理不會去接觸到臨時工的發
      放工資。」等語（見本院更二審卷第四十八頁）；證人張新要於本院上訴審訊
      問時稱：「我有在肇基公司工作，從七十七年到八十一年，當時都是由工地主
      任盧錫浪將工資帶至工地發給我們，我們在領錢時就蓋章，都是我親自蓋的，
      但不一定依工資表上順序領，當時乙○○有無已蓋手印先領，已不記得。」（
      見上訴卷第九十三頁反面、第九十四頁）；證人王瑞麟於本院上訴審訊問時稱
      ：「我在肇基公司工作約在七、八年前，共作了一年左右，工資由工地主任拿
      錢來發薪，工地主任姓魏，工資表上印章是我自己蓋的，不記得是在薪資表上
      我前面之人是否已蓋章先領薪資。」等語（見上訴卷第九十四頁），足徵發放
      工資是工地主任的事，被告對於小工乙○○之工資如何發放，根本沒有經手至
      明。
  (五)、本院依本次最高法院判決發回意旨之指示，囑託法務部調查局鑑定工資表上指
      紋與印文之用印時間，經法務部調查局函覆：「一般文件由於易受溫度、濕度
      、光照、日曬、空氣流通情形等保存條件不定之影響而生變化，且目前有缺乏
      不同時期之各類印泥樣本，及其隨時間變遷所產生之化學變化等相關檔案可供
      參鑑，故囑驗之工資表上指紋與印文之用印時間，歉難鑑定。」等語，有該局
      九十三年三月十七日調科貳字第○九三○○一○八五四○號函在卷（見本院更
      二審卷第十八頁）可佐，亦無從為不利被告之認定。
  (六)、修正前商業會計法第六十六條第一款（即修正後之第七十一條第一款）所稱之
      會計憑證，依同法第十五條規定，分為原始憑證與記帳憑證二類，原始憑證係
      指證明事項之經過，而為造具記帳憑證所根據之憑證；記帳憑證係指證明會計
      人員之責任，而為記帳所根據之憑證。以薪資支出為例，營利事業所得稅查核
      準則第七十一條第十一款規定：「薪資支出之原始憑證，為收據或簽收之名冊
      ，其由工會或合作社出具之收據，應另付工人之印領清冊，職工薪資如係送交
      銀行分別存入各該職工帳戶者，應以銀行蓋章證明存入之清單予以認定」，同
      條第九款規定「薪資支出，未依法扣繳所得稅款者除應通知限期補繳，補報扣
      繳憑單並依法處罰外，依本條有關規定予以認定」。則員工薪資扣繳暨免扣繳
      憑單，僅係證明全年度支付員工薪資及代為扣繳綜合所得稅之情形，為徵、繳
      雙方課徵與申報綜合所得稅之依據，其既非造具記帳憑證所根據之憑證，亦非
      證明處理會計事項人員之責任而為記帳所根據之憑證，自非商業會計法第十五
      條所規定之商業會計憑證。從而在扣繳或免扣繳憑單上為不實之填載，僅能依
      其情節論以其他罪名，尚不成立上開商業會計法之罪，本次最高法院判決發回
      意旨亦指明此點。
  (七)、按無論直接證據或間接證據，其為訴訟上之證明，須達於通常一般之人均不致
      有所懷疑，而得確信其為真實之程度者，始得據為有罪之認定，綜上各節所述
      ，檢察官起訴書所舉之上開證據及本院本審與歷次前審所調查之證據，既均有
      合理懷疑之存在，自無從為被告丁○○有違反稅捐稽徵法第四十一條、刑法第
      二百十六條、第二百十五條等罪之依據。公訴人雖指被告違反稅捐稽徵法等罪
      係以告訴人之指訴及扣繳憑單，並認為告訴人以打零工為生，衡以常情不可能
      領得三十萬元之薪資云云，此純屬臆測，並無實據，核無足採。
  (八)、此外，亦查無其他積極證據足以證明被告有公訴人所指之犯行，自不能以推測
      或擬制之方法，以為裁判之基礎而認定被告犯罪，既不能證明被告犯罪，自應
      諭知被告無罪。本院對於卷內訴訟資料，業已逐一剖析，參互審酌，仍無從獲
      得有罪之心證，是以原審為被告無罪判決之諭知，並無不當，應予維持。
五、檢察官仍執前詞提起上訴，指摘原判決不當，為無理由，應予駁回。
據上論斷，應依刑事訴訟法第三百六十八條，判決如主文。
本案經檢察官周誠南到庭執行職務。
中　　　華　　　民　　　國　　九十三　　年　　　六　　　月　　　十　　　日
                              臺灣高等法院刑事第二庭
                                  審判長法  官  蔡  長  溪
                                        法  官  楊　貴　志
                                        法  官  林　俊　益
右正本證明與原本無異。
如不服本判決，應於收受送達後十日內向本院提出上訴書狀，其未敘述上訴之理由者
並得於提起上訴後十日內向本院補提理由書。
                                        書記官　陳　明　琴
中　　　華　　　民　　　國　　九十三　　年　　　六　　　月　　 十四 　　日
